【裁判字號】    99,判,385
【裁判日期】    990422
【裁判案由】    會計師法
【裁判全文】
最  高  行  政  法  院  判  決
                                       99年度判字第385號
上  訴  人  甲○○
            乙○○
            丙○○
共      同
訴訟代理人  金玉瑩  律師
            張少騰  律師
            王師凱  律師（兼送達代收人）
被 上訴 人  會計師懲戒委員會
代  表  人  丁○○
上列當事人間會計師法事件，上訴人對於中華民國97年6月17日
臺北高等行政法院96年度訴字第3604號判決，提起上訴，本院判
決如下：
    主  文
上訴駁回。
上訴審訴訟費用由上訴人負擔。
    理  由
一、緣建臺水泥股份有限公司（即本案受查公司，下稱建臺公司
    ）於民國（下同）93年7月間，委託中華不動產鑑價公司及
    中聯不動產鑑價公司鑑定高雄八五大樓之急售價格（分別帳
    列閒置資產、待處分資產及存貨等科目項下），並於93年上
    半年度財務報告當中，以上開2家鑑價公司鑑定之急售價格
    平均數作為成本與市價孰低評價之市價依據，認列跌價損失
    新臺幣（下同）1,878,139,000元（包含閒置資產337,157,
    000元、待處分資產1,194,117,000元、存貨346,865,000元
    ）。嗣建臺公司於93年第3季起變更簽證會計師，委託上訴
    人甲○○及丙○○核閱93年第3季財務報告及委託上訴人甲
    ○○及乙○○查核94年上半年度之財務報告。但經行政院金
    融監督管理委員會證券期貨局（下稱證期局）進行檢查程序
    ，調閱會計師工作底稿等發現，建臺公司在93年第3季財務
    報告當中，其整體閒置資產及待處分資產備抵跌價損失較93
    年上半年度餘額淨減少330,655,000元，占建臺公司原編93
    年第3季財務報告淨值之比例為53%，其中高雄八五大樓產生
    者為128,893,000元，占淨值比例為21%，惟上訴人甲○○及
    丙○○之分析性複核工作底稿，僅記載建臺公司93年第3季
    閒置資產及待處分資產備抵跌價損失變動原因，係本季重新
    評價後產生之結果，並未對鉅幅減少之原因及合理性予以核
    閱；另建臺公司94上半年度財務報告當中，對英屬維京群島
    建臺水泥公司、President Cement Corp.2家子公司之長期
    投資帳面價值為0，催收款為182,897,000元，備抵投資損失
    僅77,042,000元，並無跡象顯示該子公司還款能力有提升之
    情形，卻逕將備抵呆帳予以回轉認列利益182,897,000元，
    上訴人甲○○及乙○○，擔任該受查公司之查核會計師，未
    審慎評估其未繼續認列損失之合理性，有違反行為時會計師
    查核簽證財務報表規則第20條第3款第10目之規定，乃報請
    被上訴人懲戒。被上訴人調查後，認定上訴人甲○○及丙○
    ○核閱建臺公司93年第3季及上訴人甲○○及乙○○查核94
    年上半年度財務報告，業已違反會計師法第8條及第17條規
    定，作成96年3月23日第0000000000號決議書對上訴人各予
    以申誡處分（下稱原處分）。上訴人不服，循序提起行政訴
    訟，經原審判決駁回，遂提起本件上訴。
二、上訴人在原審起訴主張：(一)建臺公司編製93年第3季財務報
    告當時，並非有處分八五大樓資產之事實，而僅為考量閒置
    資產與待處分資產較上期是否有鉅幅變動原因或理由。因此
    建臺公司並不適用「公開發行公司取得或處分資產處理準則
    」第9條之規定，亦無需再次取具二家以上專業估價者估價
    。而採取何種分析性複核程序並非一定，重點在於分析性複
    核程序整體是否適當。會計師進行分析性複核程序後，如有
    發現因發生未預期之變動等而對建臺公司之財務報表產生重
    大影響時，應進一步調查其「原因」並評估其「合理性」。
    系爭市價回升利益174,494,000元或「備抵跌價損失」減少
    之128,893,000元占建臺公司93年第3季財務報告之資產總額
    7,529,983,000元為1.71%，由於比例極小，尚非上訴人於核
    閱時必應予以複核之「重大」項目，但上訴人仍就該項目向
    管理階層查詢其重新評價之結果，應已符合核閱之注意義務
    。依據審計準則公報第36號第17條第4點規定，其係規定「
    或」字，並非及字，若以本案93年第3季財務報表之核閱而
    言，亦即得以本期（93年第3季）與上期（93年上半年度）
    或以本期（93年第3季）與去年同期（92年第3季）二者擇一
    來比較，均屬可行之核閱程序。上訴人業已以本期（93年第
    3季）與去年同期（92年第3季）為基準來實施分析性複核程
    序，確已符合行為時審計準則公報第36號第17條第4點之規
    定。(二)建臺公司對英屬維京群島建臺水泥公司及President
    Cement Corp.相互間之債權債務依財務會計準則公報第7號
    第30段之規定對沖後即不存在，因此，既無債權存在，更無
    備抵呆帳之評估。建臺公司對英屬維京群島建臺水泥公司及
    President Cement Corp.子公司之會計處理並非備抵呆帳之
    評估，而係應依財務會計準則公報第5號第32段規定處理，
    上訴人亦依此規定辦理。建臺公司對英屬維京群島建臺水泥
    公司及President Cement Corp.之持股比例均為100%，係屬
    「已達控制能力者」之情形，故其投資損失之認列係依財務
    會計準則公報第5號第32段規定採「全額吸收」處理，另依
    該公報第58段規定，上訴人對英屬維京群島建臺水泥公司及
    President Cement Corp.之會計處理亦依上開相關規定辦理
    ，因此，上訴人應無違反行為時之有關法令且已克盡專業上
    應有之注意。此外，被上訴人以上訴人違反行為時會計師查
    核簽證財務報表規則第20條第3款第10目（係應收帳款）處
    分，但該法令之規定係就正常營業活動如銷貨行為等所產生
    之應收帳款相關之備抵呆帳評估所做之規定，並非對「投資
    行為」所產生之應收款項所做之規定，亦見被上訴人引用法
    令顯係有誤。被上訴人就本件所為之裁量，未考量「核閱」
    與「查核」間注意義務強度之差別而均給予「申誡」之處分
    ，確與比例原則不符，此其一也。況承前所述，建臺公司並
    未因該公司93年第3季之財務報告及94年上半年度之財務報
    告之表達有何爭議而受有重大之影響，然被上訴人卻仍對上
    訴人均課以相同之處分，實有違比例原則云云，求為撤銷原
    處分及訴願決定之判決。
三、被上訴人在原審答辯則以：本案建臺公司自93年第3季財務
    報告起更換會計師，上訴人甲○○及丙○○於受託核閱93年
    第3季財務報告並未借閱前任會計師之工作底稿，而就93年
    第3季財務報告帳載整體閒置資產及待處分資產備抵跌價損
    失金額與前期相較，有鉅幅減少之情事，惟查其工作底稿並
    未就其原因及合理性予以瞭解，顯有違反會計師法第17條有
    關不得對委託事件，有廢弛業務上應盡義務之規定。建臺公
    司93年上半年度經前任會計師查核之財務報告係公開資訊，
    上訴人核閱93年第3季財務報告時，明知整體閒置資產及待
    處分資產備抵跌價損失金額與前期相較有鉅幅減少之情事，
    惟其僅於工作底稿略述係因本季經重新評價後之結果，並未
    就前期及本期評價方式有何不同，詳加分析其原因及合理性
    ，且其所取得之評價依據係93年第2季當時之鑑價報告，並
    未有重新評價之情形。上訴人顯未依審計準則公報第36號「
    財務報表之核閱」第15條規定考慮前期財務報表之查核或核
    閱結果。依建臺公司財務報告載示，91年5月經董事會決議
    暫停菲律賓轉投資案，建臺公司對英屬維京群島建臺水泥公
    司及President Cement Corp.等2公司均不再繼續增資，相
    關之未增資款182,897,000元予以轉列其他應收款。建臺公
    司對該等公司之預付股款無法完成增資程序，本應列為其他
    應收款，建臺公司應依上揭規定，將其對屬維京群島建臺水
    泥公司及President Cement Corp.等2公司之其他應收款及
    長期投資整體評估可能發生損失之金額，惟建臺公司僅將對
    該等子公司之催收款全數提列呆帳，對該等子公司長期投資
    部分，建臺公司並未一併評估持續認列投資損失。且94年上
    半年度，並無跡象顯示該等子公司之還款能力有提升情形，
    上訴人甲○○及乙○○不僅未依上述規定評估有無持續認列
    投資損失之必要性，反而以為免編製合併報表時，無應收款
    可與所提列之備抵壞帳抵銷為由，而逕將原提列之備抵呆帳
    回轉認列回升利益，建臺公司會計處理顯與一般公認會計原
    則未合，而上訴人甲○○及乙○○亦未予指正，核有缺失。
    94年上半年度財務報告適用之行為時財務會計準則公報第5
    號「長期股權投資會計處理準則」第32段規定，雖配合財務
    會計準則公報第7號「合併財務報表」之修訂，將投資公司
    對被投資公司損益之認列依具有重大影響力或控制能力而有
    所區分，惟建臺公司對英屬維京群島建臺水泥公司及Presid
    ent Cement Corp.等2家子公司之持股比例自始均為100%，
    即該等子公司並無其他之股東，行為時財務報告會計準則第
    5號公報第32段之修訂對建臺公司評估與認列該2子公司投資
    損益並無實質影響。上訴人甲○○、丙○○對於建臺公司93
    年第3季財務報告閒置資產及待處分資產之核閱疏失，事證
    明確，另經核建臺公司93年第3季財務報告整體閒置資產及
    待處分資產備抵跌價損失較93年上半年度餘額淨減少330,65
    5,000元，占建臺公司原編93年第3季財務報告淨值之比例為
    53%，其中高雄八五大樓產生者占128,893,000元，占淨值之
    比例為21%，占93年第3季原編財務報告營業收入淨額44,754
    ,000元之288%，影響程度尚屬重大。又上訴人甲○○及乙○
    ○對於建臺公司94年上半年度財務報告備抵呆帳及其他收入
    之查核疏失，事證明確，且系爭備抵呆帳迴轉金額182,898,
    000元占建臺公司原編94年上半年度財務報告繼續營業部門
    稅前淨利455,474,000元之40%，影響程度亦屬重大。依據上
    開處分參考原則，上訴人之疏失應屬重大且對財務報告之允
    當表達造成重大影響，本會依據會計師法第40條第2款規定
    對上訴人予以申誡處分，已屬從輕之處分，並無違反比例及
    平等原則之情形等語，資為抗辯。
四、原審斟酌全辯論意旨及調查證據之結果，以：
  (一)關於核閱93年第3季財務報告部分：建臺公司曾於93年7月間
    ，委託中華不動產鑑價公司及中聯不動產鑑價公司鑑定高雄
    八五大樓之急售價格（分別帳列閒置資產、待處分資產及存
    貨等科目項下），並於93年上半年度財務報告當中，以上開
    2家鑑價公司鑑定之急售價格平均數作為成本與市價孰低評
    價之市價依據，認列跌價損失1,878,139,000元，惟在建臺
    公司93年第3季財務報告中，整體閒置資產及待處分資產備
    抵跌價損失較93年上半年度餘額淨值減少330,655,000元，
    占建臺公司原編93年第3季財務報告淨值之比例為53%，其中
    高雄八五大樓產生者為128,893,000元（即較93年度上半年
    減少之金額），占淨值比例為21%，且占93年第3季財務報告
    營業收入淨額44,754,000元之288%等情，為上訴人所不爭執
    ，復有93年第3季會計師核閱報告、分析性複核工作底稿在
    卷足憑。上開建臺公司93年第3季之整體閒置資產及待處分
    資產備抵跌價損失，較93年上半年度餘額淨值減少330,655,
    000元，在93年第3季財務報告淨額及營業收入淨額當中，占
    有相當高之比例，其間之差異性不可謂不大。惟上訴人甲○
    ○及丙○○之分析性複核工作底稿，僅記載建臺公司93年第
    3季閒置資產及待處分資產備抵跌價損失變動原因，係「本
    季經重新評價後所產生之利益回升所致」（參見93年第3季
    分析性複核工作底稿第9頁）；另在核閱報告中，則記載：
    「…依本會計師核閱結果，除上段所述長期股權投資之評價
    、投資損益之認列及被投資公司相關資訊之揭露如取得被投
    資公司經會計師核閱之財務報表，對第一段所述之財務報表
    可能有所調整外，並未發現第一段所述財務報表在所有重大
    方面有違反一般公認會計原則而須作修正之情事。」等語（
    參見93年第3季會計師核閱報告第3頁），均未對上開「整體
    閒置資產及待處分資產備抵跌價損失金額」與前期相較而有
    鉅幅減少之原因及合理性予以瞭解，揆諸前開說明，自已違
    反會計師法第17條有關不得對委託事件有廢弛業務上應盡義
    務之規定甚明。從而，上訴人主張「會計師對於財務報表核
    閱之注意義務，並非擔保財務報表完全正確無誤，而係僅就
    重大方面是否有違反一般公認會計原則而須作修正之情事提
    供中度之確信。」云云，要屬其個人主觀之見解，委非可採
    。又審計準則公報第36號（有關財務報表之核閱部分）第17
    條第4款第1目固規定得以比較本期與去年同期之「財務報表
    」，以確定差異較大及異常項目之合理性。惟此項差異性分
    析僅侷限於「財務報表」之內容，並未包括製作「財務報表
    」所依憑之「鑑價報告」在內。蓋公司之資產價格瞬息萬變
    ，其影響因素不一而足，舉凡經濟景氣、社會變遷、政局不
    穩定、天災、人禍等，皆有可能，故「鑑價報告」具有時效
    性，為求財務報表之正確性及精準性，實不宜以非當期之鑑
    價報告作為製作「財務報表」之基礎。本件上訴人甲○○及
    丙○○核閱93年第3季財務報告時，固採用分析性複核程序
    ，然建臺公司93年上半年度經前任會計師查核之財務報告係
    公開資訊，渠等在核閱之時，理應知悉整體閒置資產及待處
    分資產備抵跌價損失金額與前期相較有鉅幅減少之情事，惟
    其並未就前期及本期評價方式有何不同，詳加分析其原因及
    合理性，並載明在上開分析性複核工作底稿及核閱報告內，
    甚且並未依上開說明意旨，重新鑑定公司各項資產之價格，
    竟在分析性複核工作底稿記載：「本季經重新評價後所產生
    之利益回升所致」等語（參見93年第3季分析性複核工作底
    稿第9頁），僅引用93年第2季已過期之鑑價報告，而未有重
    新評價之情形，致使該會計資訊欠缺可靠性，故上訴人甲○
    ○及丙○○有未依前揭會計師查核簽證財務報表規則及審計
    準則公報等規定，對於異常變動及異常項目予以調查之證實
    測試，並考慮前期財務報表之查核或核閱結果等廢弛業務上
    應盡義務之事實，至屬灼然。
  (二)關於查核94年上半年度財務報告部分：建臺公司於91年5月
    間經董事會決議暫停菲律賓轉投資案，並對英屬維京群島建
    臺水泥公司及President Cement Corp.等2公司不再繼續增
    資，相關之未增資款合計有182,897,000元；建臺公司對該
    等公司之預付股款無法完成增資程序，本應列為其他應收款
    ，且依上揭說明，建臺公司應將其對英屬維京群島建臺水泥
    公司及President Cement Corp.等2公司之其他應收款及長
    期投資整體評估可能發生損失之金額，惟建臺公司僅將對該
    等子公司之催收款全數提列備抵呆帳，對該等子公司長期投
    資部分，並未一併評估持續認列投資損失等情，分別有上訴
    人所提示建臺公司財務報表附註（續）、工作底稿所附之權
    益法評價BVI報表及PRESIDENT報表在卷足憑，故上訴人甲○
    ○及乙○○訴稱「建臺公司對英屬維京群島建臺水泥公司及
    President Cement Corp.子公司之會計處理並非備抵呆帳之
    評估，而係應依財務會計準則公報第5號第32段規定處理，
    上訴人亦依此規定辦理。」云云，即與事實不符，委非可採
    。又94年上半年度，並無跡象顯示建臺公司所屬之上開子公
    司之還款能力有提升情形，惟上訴人甲○○及乙○○不僅未
    依上開說明意旨評估有無持續認列投資損失之必要性，反而
    以為免編製合併報表時，無應收款可與所提列之備抵壞帳抵
    銷為由，而逕將原提列之備抵呆帳回轉認列回升利益，揆諸
    前開說明，建臺公司會計處理顯與一般公認會計原則未合。
    從而，上訴人甲○○及乙○○在94年上半年會計師查核報告
    記載：「…依本會計師之意見，除上段所述長期股權投資之
    評價、投資損益之認列及被投資公司相關資訊之揭露如取得
    被投資公司經會計師查核簽證之財務報表，對民國94年上半
    年度財務報表或有調整外，第一段所述財務報表在所有重大
    方面係依照證券發行人財務報表編製準則暨一般公認會計原
    則編製，足以允當表達…。」等語（參見94年上半年會計師
    查核報告第3頁），未予指正，自已違反會計師查核簽證財
    務報表規則第20條第3款第10目規定甚明。此外，上訴人甲
    ○○及乙○○於重編94年上半年度財務報表時記載：「1.依
    主管機關來函重編：…2.自行發現錯誤重編：A.對子公司之
    投資及墊款可能發生之損失未予估列。…」等語（參見重編
    94年上半年會計師核閱報告第38頁）亦可獲得佐證。又94年
    上半年度財務報告適用之行為時財務會計準則公報第5號「
    長期股權投資會計處理準則」第32段規定，雖配合財務會計
    準則公報第7號「合併財務報表」之修訂，將投資公司對被
    投資公司損益之認列依具有重大影響力或控制能力與否而有
    所區分，惟建臺公司對英屬維京群島建臺水泥公司及Presid
    ent Cement Corp.等2家子公司之持股比例自始均為100%，
    為上訴人甲○○及乙○○自承在卷，亦即該等子公司並無其
    他之股東，故行為時財務報告會計準則第5號公報第32段之
    修訂對建臺公司評估與認列該2子公司投資損益並無實質影
    響。另建臺公司對英屬維京群島建臺水泥公司及President
    Cement Corp.等2家子公司原債權減除已提列之備抵呆帳後
    餘額為0，而上訴人甲○○及乙○○查核建臺公司94年上半
    年度財務報告時，依其所述方式認列會計原則變動累積影響
    數與其他收入，致使該期損益之影響淨值增加110,381,000
    元，而該等被投資公司於94年上半年度財務狀況並無任何改
    善跡象，上訴人甲○○及乙○○亦未實際瞭解建臺公司對該
    等被投資公司債權是否仍有收回之可能，而逕以為免編製合
    併報表時，無應收款可與所提列之備抵壞帳抵銷為由，同意
    建臺公司將原提列之備抵呆帳回轉認列回升利益，亦未對該
    事項出具保留意見，顯已曲解會計原則。再者，會計師查核
    簽證財務報表規則第20條係屬一般性之規定，舉凡構成財務
    報表內容之各科目餘額，皆屬會計師查核簽證之範圍，並非
    僅以銷貨行為等所產生者為限，此觀該條文各款規定文義自
    明。從而，該條第3款所規定之應收票據及應收帳款等，亦
    不應以因銷貨行為等所產生者為限。
  (三)本件上訴人對於建臺公司93年第3季及94年上半年度之財務
    報告之核閱或查核，既分別有未就「整體閒置資產及待處分
    資產備抵跌價損失金額」與前期相較而有鉅幅減少之原因及
    合理性予以瞭解及分析，致違反會計師法第17條有關不得對
    委託事件有廢弛業務上應盡義務，或對於建臺公司會計處理
    與一般公認會計原則不合但未為適當之處理，違反會計師查
    核簽證財務報表規則第20條第3款第10目規定，已如前述；
    且建臺公司93年第3季財務報告整體閒置資產及待處分資產
    備抵跌價損失較93年上半年度餘額淨減少330,655,000元，
    占建臺公司原編93年第3季財務報告淨值之比例為53%，其中
    高雄八五大樓產生者占128,893,000元，占淨值之比例為21
    %，占93年第3季原編財務報告營業收入淨額44,754,000元之
    288%，影響程度不可謂不大；另上訴人甲○○及乙○○對於
    建臺公司94年上半年度財務報告備抵呆帳及其他收入之查核
    疏失部分，系爭備抵呆帳迴轉金額182,898,000元占建臺公
    司原編94年上半年度財務報告繼續營業部門稅前淨利455,47
    4,000元之40%，影響程度亦屬重大，揆諸前開規定，上訴人
    自已達到應予懲處之程度。而依照上開會計師因違反會計師
    法事件應予懲戒處分參考原則，對財務報表不致構成重大影
    響者，尚且給予警告或申誡，何況本件上訴人之違章情節已
    對財務報告之允當表達造成重大影響。是以，被上訴人依會
    計師法第40條第2款規定，從輕對上訴人予以申誡處分，衡
    情並無違反比例及平等原則之情事甚明。
  (四)綜上所述，原處分以上訴人分別違反前揭會計師法及會計師
    查核簽證財務報表規則之規定，對上訴人各施以申誡處分，
    其認事用法均無違誤，覆審決議遞予維持，亦無不合等情，
    因而為上訴人敗訴之判決。
五、上訴意旨略謂：(一)財團法人中華民國會計研究發展基金會所
    公佈之財務會計準則公報、審計準則公報或該基金會76年7
    月10日（76）基秘字069號函、該會93年2月13日（93）基秘
    字第036號，非「主管機關所訂定之行政命令」，原判決逕
    為引為本件原處分適法與否之依據，當有判決理由不備或理
    由矛盾之違背法令之情形。(二)依審計準則公報第36號規定，
    會計師對上市上櫃發行公司之財務季報表應履行之「核閱」
    程序，相較於受查公司年度或半年度財務報表之「查核」程
    序，其審查密度較低，亦僅能就財務季報表之內容提供「中
    度確信」之專業意見。詎原審法院未察二者之區別，逕將「
    查核」程序之較高標準，錯誤適用於上訴人等就系爭受查公
    司93年度第3季季報之「核閱」工作，實有判決不適用法規
    之違誤。(三)本件上訴人等對建臺公司之英屬維京群島建臺水
    泥公司及President Cement Corp.二家子公司已履行評估持
    續認列損失之工作，亦有相關財務報告附卷可稽，足證上訴
    人等並未違反行為時一般公認會計原則。原判決未察於此，
    率認上訴人等未對上開建臺公司之子公司一併評估持續認列
    投資損失云云，此部分事實認定顯有違背證據法則之違誤。
    (四)被上訴人於作成本件原處分時，並未確實考量本件爭議之
    個案特殊性，亦未說明本件其為特別處置之理由，率予作成
    原處分課予上訴人等申誡處分，實已違反平等原則與比例原
    則云云。
六、本院按：
  (一)本件係「財務報表查核簽證事件」，依會計師法第8條及第1
    7條規定，會計師受託辦理財務報表之查核簽證，自應依業
    務事件主管所訂頒之簽證規則規定辦理。又依簽證規則第1
    條規定，會計師辦理公開發行公司財務報表之查核簽證，應
    依簽證規則、一般公認查帳準則（即審計準則公報）及其他
    相關函釋規定辦理。本件上訴人甲○○及乙○○受託辦理建
    臺公司94上半年度財務報表簽證，經發現建臺公司所屬英屬
    維京群島建臺水泥公司及President Cemerit Corp.等2子公
    司並無能力提昇其還款能力，上訴人甲○○及乙○○不僅未
    依依財務會計準則公報第5號第32段規定評估有無持績認列
    投資損失之必要性，反而以為免編製合併報表時，無應收款
    可與所提列之備抵壞帳抵銷為由，逕將原提列之備抵呆帳回
    轉認列回升利益，自已違反會計師簽證財務報表規則第20條
    第3款第10目規定。故原判決引用財團法人中華民國會計研
    究發展基金會以76年7月10日（16）基秘字第069號函及93年
    2月13日（93）基秘字第036號函，亦僅係重申財務會計準則
    公報第5號第32段及第7號第30段規定之法律解釋及適用結果
    ，絕不足以推論原判決率將上開基金會之公報或解釋函作為
    本件原處分適法與否之基礎。本件懲戒事件，既經被上訴人
    審核結果認上訴人甲○○及乙○○涉有未確實依簽證規則及
    相關審計公報規定辦理，其違反會計師第8條及第17條規定
    ，足堪認定，爰依同法第40條第2款規定，決議予上訴人甲
    ○○及乙○○各予申誡處分，當屬於法有據。上訴人此部分
    之主張，自不可採。
  (二)審計準則公報第36號（有關財務報表之核閱部分）第17條第
    4款第1目固規定得以比較本期與去年同期之「財務報表」，
    以確定差異較大及異常項目之合理性。惟此項差異性分析僅
    侷限於「財務報表」之內容，並未包括製作「財務報表」所
    依憑之「鑑價報告」在內，實不宜以非當期之鑑價報告作為
    製作「財務報表」之基礎。本件上訴人甲○○及丙○○核閱
    93年第3季財務報告時，固採用分析性複核程序，然建臺公
    司93年上半年度經前任會計師查核之財務報告係公開資訊，
    渠等在核閱之時，理應知悉整體閒置資產及待處分資產備抵
    跌價損失金額與前期相較有鉅幅減少之情事，惟其並未就前
    期及本期評價方式有何不同，詳加分析其原因及合理性，並
    載明在上開分析性複核工作底稿及核閱報告內，僅引用93年
    第2季已過期之鑑價報告，而未有重新評價之情形，致使該
    會計資訊欠缺可靠性，故上訴人甲○○及丙○○有未依前揭
    會計師查核簽證財務報表規則及審計準則公報等規定，對於
    異常變動及異常項目予以調查之證實測試，並考慮前期財務
    報表之查核或核閱結果等廢弛業務上應盡義務之事實等情，
    業已在判決理由欄詳敘其得心證之理由，經核尚與經驗及論
    理法則無違，亦無判決不適用法規或適用不當之違法。上訴
    意旨主張會計師對上市上櫃發行公司之財務季報表應履行之
    「核閱」程序，相較於受查公司年度或半年度財務報表之「
    查核」程序，其審查密度較低，亦僅能就財務季報表之內容
    提供「中度確信」之專業意見云云，核屬其一己之主觀見解
    ，當無可採。
  (三)依建臺公司財務報告載示，91年5月經董事會決議暫停菲律
    賓轉投資案，建臺公司對英屬維京群島建臺水泥公司及Pres
    ident Cement Corp.等2公司均不再繼續增資，相關之未增
    資款182,897,000元予以轉列其他應收款。建臺公司對該等
    公司之預付股款無法完成增資程序，本應列為其他應收款，
    建臺公司應將其對屬維京群島建臺水泥公司及President Ce
    ment Corp.等2公司之其他應收款及長期投資整體評估可能
    發生損失之金額，惟建臺公司僅將對該等子公司之催收款全
    數提列呆帳，對該等子公司長期投資部分，建臺公司並未一
    併評估持續認列投資損失。且94年上半年度，並無跡象顯示
    該等子公司之還款能力有提升情形，上訴人甲○○及黃福勝
    不僅未依上述規定評估有無持續認列投資損失之必要性，反
    而以為免編製合併報表時，無應收款可與所提列之備抵壞帳
    抵銷為由，而逕將原提列之備抵呆帳回轉認列回升利益，建
    臺公司會計處理顯與一般公認會計原則未合。上訴人主張其
    對建臺公司之英屬維京群島建臺水泥公司及President Ceme
    nt Corp.二家子公司已履行評估持續認列損失之工作，亦有
    相關財務報告附卷可稽，足證上訴人等並未違反行為時一般
    公認會計原則。原判決未察於此，率認上訴人等未對上開建
    臺公司之子公司一併評估持續認列投資損失云云，此部分事
    實認定顯有違背證據法則之違誤云云，亦不可採。
  (四)按任何違規行為之處分，均應考量個案情節輕重以為衡酌，
    本件上訴人違失情節已如上述，而被上訴人予以申誡處分之
    理由，經核已依據個案情節及事實予以衡酌認定，尚無違背
    平等原則及比例原則之問題。
  (五)綜上所述，原判決駁回上訴人在原審之訴，其所適用之法規
    與該案應適用之法規並無違背，與解釋判例，亦無牴觸，並
    無所謂原判決有違背法令之情形。至上訴人其餘述稱各節，
    乃上訴人以其歧異之見解，就原審取捨證據、認定事實之職
    權行使，指摘其為不當，均無可採。上訴論旨，仍執前詞，
    指摘原判決違誤，求予廢棄，難認有理由，應予駁回。
七、據上論結，本件上訴為無理由。依行政訴訟法第255條第1項
    、第98條第1項前段，判決如主文。
中    華    民    國    99    年    4     月    22    日
                    最高行政法院第三庭
                        審判長法官  高  啟  燦
                              法官  廖  宏  明
                              法官  黃  秋  鴻
                              法官  黃  合  文
                              法官  王  碧  芳
以  上  正  本  證  明  與  原  本  無  異
中    華    民    國    99    年    4     月    23    日
                              書記官  邱  彰  德


司法院資訊處製作；財團法人民間司法改革基金會備份。
